臺灣高等法院臺中分院刑事判決　　　　　100年度上訴字第1號
上　訴　人
即　被　告　鄧榮漢
選任辯護人　王素玲律師
上列上訴人因妨害性自主案件，不服臺灣臺中地方法院99年度訴
字第2178號中華民國99年11月11日第一審判決（起訴案號：臺灣
臺中地方法院檢察署98年度偵字第27859號、99年度偵字第9098
號），提起上訴，本院判決如下：
    主  文
原判決撤銷。
鄧榮漢對心智缺陷人犯強制性交罪，處有期徒刑柒年貳月。
    事  實
一、鄧榮漢與代號0000-0000A（真實姓名年籍均詳卷內彌封袋，
    下稱Ａ男）為工廠同事，知悉Ａ男喜好飲酒且近日對其已滿
    18歲之女兒代號0000-0000（民國80年3月出生，真實姓名年
    籍均詳卷內彌封袋，領有輕度智障之身心障礙手冊〈經本院
    囑託行政院衛生署草屯療養院鑑定結果為：中度智能不足上
    緣至輕度智能不足下緣〉，為心智缺陷之人，下稱甲女）與
    年紀相差甚大之成年男子交往並懷有身孕乙事感到心煩。於
    98年11月1日上午，鄧榮漢約Ａ男至甲女住宿之姨母住家，
    將甲女載往鄧榮漢與Ａ男工作之臺中縣太平市（現已改制為
    臺中市太平區○○○路128巷12弄1號工廠內烤肉、飲酒。詎
    鄧榮漢利用Ａ男貪杯酒醉之際，且主觀上對於甲女係言詞應
    對與一般常人有異之心智缺陷之人有所預見，惟仍不違反其
    本意，竟基於對甲女強制性交之犯意，於同日上午10時許，
    以欲與甲女商討Ａ男要甲女與其男友分手之事為藉口，要求
    甲女上到該工廠3樓宿舍內談話，使心智缺陷之甲女不察，
    隨之上樓談話。鄧榮漢與甲女一同進入房間不久後，鄧榮漢
    竟先親吻甲女之脖子，隨即施強暴將甲女推倒於床上，並強
    行拉扯甲女之褲子，甲女有以手反抗並喊叫，表示不願意與
    鄧榮漢發生性關係，惟鄧榮漢仍褪去甲女與其自己所穿之內
    褲及外褲，以手撫摸其陰道，以嘴巴親吻其陰道，進而以其
    陰莖強行插入甲女之陰道抽動，最後並射精在甲女體內之方
    式，對其強制性交得逞。嗣後甲女趁與鄧榮漢外出買酒之際
    ，撥打其男友及母親之電話告知上情，經其母與男友趕往接
    應後，始報警循線查獲。
二、案經甲女訴由臺中縣警察局（現改制為臺中市政府警察局）
    太平分局報請臺灣臺中地方法院檢察署檢察官偵查起訴。
    理  由
一、證據能力之說明：
  (一)按刑事訴訟法第158條之3規定：「證人、鑑定人依法應具結
    而未具結者，其證言或鑑定意見，不得作為證據。」所謂「
    依法應具結而未具結者」，係指檢察官或法官依刑事訴訟法
    第175條之規定，以證人身分傳喚被告以外之人（證人、告
    發人、告訴人、被害人、共犯或共同被告）到庭作證，或雖
    非以證人身分傳喚到庭，而於訊問調查過程中，轉換為證人
    身分為調查時，此時其供述之身分為證人，則檢察官、法官
    自應依本法第186條有關具結之規定，命證人供前或供後具
    結，其陳述始符合第158條之3之規定，而有證據能力。若檢
    察官或法官非以證人身分傳喚而以共犯、共同被告身分傳喚
    到庭為訊問時，其身分既非證人，即與「依法應具結」之要
    件不合，縱未命其具結，純屬檢察官或法官調查證據職權之
    適法行使，當無違法可言。而前揭不論係本案或他案在檢察
    官面前作成未經具結之陳述筆錄，係屬被告以外之人於偵查
    中向檢察官所為之陳述，本質上屬於傳聞證據，基於保障被
    告在憲法上之基本訴訟權，除該被告以外之人死亡、身心障
    礙致記憶喪失或無法陳述、滯留國外或所在不明而無法傳喚
    或傳喚不到、或到庭後拒絕陳述等情形外，如已經法院傳喚
    到庭具結而為陳述，並經被告之反對詰問，前揭非以證人身
    分而在檢察官面前未經具結之陳述筆錄，除顯有不可信之情
    況者外，得為證據，並應於判決內敘明其符合傳聞證據例外
    之理由；又前揭非以證人之身分在審判中之陳述筆錄，倘該
    被告以外之人已經法院以證人身分傳喚到庭並經具結作證，
    且由被告為反對詰問，或有前揭傳喚不能或詰問不能之情形
    外，該未經具結之陳述筆錄因屬審判上之陳述，自有證據能
    力；若係在另案法官面前作成之陳述筆錄，本質上亦屬傳聞
    證據，自得依本法第159條之1第1項之規定，認有證據能力
    。不能因陳述人未經具結，即一律適用本法第158條之3之規
    定，排除其證據能力，最高法院97年度台上字第2175號著有
    判決要旨可參。查甲女偵訊時係經檢察官以被害人身分傳訊
    作證，並非以證人身分，則其偵訊時所為之供述，自不因其
    未具結而無證據能力，且於原審、本院審理期間，復均已到
    庭作證，履行具結作證程序後，經由檢察官、被告之辯護人
    行交互詰問，詰問完畢後，被告並表示沒有問題詢問甲女或
    與其對質（見原審卷第54頁、本院卷第95頁正背面），足見
    已對被告詰問權之行使有所保障；且甲女於偵訊時所為供述
    內容，係在臺中縣政府（現已改制為臺中市政府）家庭暴力
    及性侵害防治中心約聘社工員柳妤蒨及臺中市政府警察局太
    平分局分隊長蔡蓮味均在場之情況下接受檢察官訊問，訊問
    地點復在臺灣臺中地方法院檢察署溫馨談話室內，並非氣氛
    較為嚴肅之偵查庭，應訊時間為98年11月3日15時許，係白
    天，經過案發時間甫2日，記憶較為深刻，堪認其製作偵訊
    筆錄之過程並無顯不可信之情況，自不受其偵訊時未經具結
    之影響，而應認具有證據能力。被告之選任辯護人於本院行
    準備程序時雖對甲女之偵訊筆錄認屬被告以外之人於審判外
    之言詞陳述，而聲明異議，認無證據能力（見本院卷第30頁
    ），自為本院所不採（且於本院審理時亦表示沒有意見，見
    本院卷第87頁背面）。
  (二)次按被告以外之人於偵查中向檢察官所為陳述，除顯有不可
    信之情況者外，得為證據，此於刑事訴訟法第159條之1第2
    項定有明文。蓋因檢察官與法官同為司法官署，且檢察官代
    表國家偵查犯罪，依法有訊問被告、證人及鑑定人之權力，
    且須對被告有利、不利之情形均應注意，況徵諸實務運作，
    檢察官實施刑事偵查程式，亦能恪遵法定程式之要求，不致
    有違法取證情事，且可信度極高，是被告以外之人前於偵查
    中已具結而為證述，除反對該項供述得具有證據能力之一方
    ，已釋明「顯有不可信之情況」之理由外，不宜以該證人未
    能於審判中接受他造之反對詰問為由，即遽指該證人於偵查
    中之陳述不具證據能力，方符前揭法條之立法意旨。又所謂
    「顯有不可信之情況」，係指陳述是否出於供述者之真意，
    有無違法取供情事之信用性而言，故應就偵查筆錄製作之原
    因、過程及其功能等加以觀察其信用性，據以判斷該項陳述
    是否有顯不可信之情況，並非對其陳述內容之證明力如何加
    以論斷，最高法院94年度臺上字第629號判決參照。本件證
    人謝金珠於檢察官偵查時已經具結作證，被告及辯護人亦均
    未指摘檢察官在為上開偵訊時，有任何不法取供之情形，是
    客觀上並無顯不可信之情況，並經原審於99年10月28日審判
    期日、本院於100年6月22日審判期日，將該供述證據提示並
    告以要旨，使檢察官、被告、選任辯護人有辯論之機會，而
    踐行合法調查證據程序，則上開證人於偵查中之證言自具有
    證據能力，被告之選任辯護人於本院準備程序時認證人謝金
    珠審判外之供述無證據能力（見本院卷第30頁），為本院所
    不採（且於本院審理時亦表示沒有意見，見本院卷第87頁背
    面）。
  (三)按被告以外之人於審判外之陳述，雖不符前4條之規定，而
    經當事人於審判程序同意作為證據，法院審酌該言詞陳述或
    書面陳述作成時之情況，認為適當者，亦得為證據。當事人
    、代理人或辯護人於法院調查證據時，知有第159條第1項不
    得為證據之情形，而未於言詞辯論終結前聲明異議者，視為
    有前項之同意，刑事訴訟法第159條之5定有明文。立法意旨
    在於傳聞證據未經當事人之反對詰問予以核實，原則上先予
    排除，惟若當事人已放棄詰問或未聲明異議，基於證據資料
    愈豐富，愈有助於真實發現之理念，且強化言詞辯論主義，
    法院自可承認該傳聞證據例外有證據能力。經查，本案檢察
    官、被告及其辯護人，除上開(一)(二)外，均未爭執本判決下列
    所引用之各項證據，復未於言詞辯論終結前聲明異議，本院
    審酌各該證據作成時之情形，亦無違法或不當取證之瑕疵，
    且均與本案之事實有關，認以之作為本案之證據亦無不適當
    之情形，應認下列各項證據均有證據能力。
二、訊據上訴人即被告（下稱被告）鄧榮漢固坦承於上開時地，
    與告訴人甲女為性交之事實，惟矢口否認有何加重強制性交
    之犯行，辯稱：伊是經告訴人父親Ａ男及工廠內之同事謝金
    珠之同意，才與甲女發生性關係云云。其於原審及本院之辯
    護人則均為被告辯護稱：被告不知道告訴人有心智障礙，被
    告是經過告訴人父親同意，才與告訴人發生性關係云云。惟
    查：
  (一)上開告訴人甲女如何遭被告施用強暴對其強制性交得逞乙情
    ，業據證人即告訴人甲女於檢察官偵查中證述（見98他5515
    卷第5至8頁）及原審審理時（見原審卷第51至54頁）具結證
    明屬實，於本院並再度確認其於原審卷第52頁背面至53頁審
    理筆錄所述之「我不同意跟被告發生性關係，我有反抗還有
    把他的手撥開，我也有喊叫想要推開他，但是推不開，被告
    還是用他的生殖器插入我的生殖器。」等內容都是實在的（
    見本院卷第94頁），復有其得以在多名彩色人頭照片中指認
    被告之臺中縣警察局（現改制為臺中市政府警察局）太平分
    局指認犯罪嫌疑人紀錄表、刑案現場測繪圖、現場示意圖在
    卷（見警卷第27至30頁）可參，被告亦坦承確有於上開時地
    與甲女發生性行為之事實。且經採集告訴人內褲精子細胞層
    、陰道深部棉棒精子細胞層，檢出同一男性DNA-STR型別，
    與被告DNA型別相符，該型別在臺灣地區中國人分布機率預
    估為3.70x10（負20次方）等節，亦有內政部警政署刑事警
    察局99年6月10日刑醫字第0990053990號鑑定書附卷（見98
    偵27859卷第54頁）可稽。足見甲女指訴遭被告性侵害，並
    非子虛烏有。
  (二)被告雖以前揭情詞置辯。惟查：
  1.被告於警詢時業已坦承：「甲女的外褲及內褲是我將其脫掉
    的，我們是經由甲女的父親介紹認識的，約認識2天而已。
    」等語（見警卷第2頁）、「與甲女見過2次面，當天是第2
    次見面」等語（見98他5515卷第15頁），於原審再供稱：伊
    在案發前1天有見過甲女，案發當天是第2次見面等語（見原
    審卷第36頁背面），足見被告之前雖曾見過甲女1次，惟與
    甲女並不熟識，則甲女在與彼時之男友（現為其配偶）交往
    並懷有身孕之情況下，是否仍有與被告發生性行為之意願，
    誠值高度懷疑。況且，告訴人甲女於偵查中即明確證述：「
    .. 我是跟父親及這名男子一起到公司宿舍去，我父親醉了
    以後就在樓下1樓睡覺，之後我在樓上2樓跟阿姨聊天，之後
    那男生就來2樓，叫我去上面把事情處理好，之後叫我一起
    上去3樓，去到3樓房間有床的地方之後他沒說話，我想說他
    不是要說事情怎麼沒說話，之後他就突然親我脖子，把我身
    體推倒在床上，我有叫阿姨，很大聲，我也有反抗，很用力
    反抗，之後他把我褲子脫掉，我當時穿休閒服及長褲、他一
    邊親我脖子，一邊脫褲子，我推他的手，他在脫我褲子時候
    力氣很大，我無法反抗，之後摸我的陰蒂（提示模擬娃娃）
    ，之後一邊摸一邊脫他自己褲子，就只有脫掉我們雙方的褲
    子，之後他先用手摸我下面，他嘴巴也有親我尿尿的地方，
    他要脫我褲子的時候我有反抗拉住褲子不讓他脫，那件褲子
    沒有拉鍊，我就拉住褲頭到腰部，他用陰莖插入我陰道裡面
    ，有射精。」等語（見98他5515卷第6、7頁）；於原審再具
    結證稱：「（問：當天早上被告有無帶妳到3樓？）有。（
    問：妳是否知道被告帶妳到3樓做什麼？）他叫我不要跟我
    男朋友在一起，叫我把肚子的小孩拿掉，他說我男朋友那麼
    多歲。（問：妳如何回答？）我跟他說不要，不要把小孩拿
    掉。（問：妳與被告到3樓時，有無其他人在場？）只有我
    跟被告，沒有看到其他人。（問：妳在3樓時，有無發生何
    事？被告對妳做什麼？）他拉我的褲子。（問：被告當天有
    無與妳發生性關係？）有。（問：知不知道什麼叫性交？）
    知道。（問：被告要跟妳發生性關係時，妳有無反抗？妳有
    無同意？）我不同意，我有反抗。（問：當時如何反抗？）
    我把他的手撥開。（問：有無喊叫？）有喊，但是太小聲。
    （問：除了撥開被告的手以外，還有無其他反抗的動作？）
    沒有。（問：被告的生殖器官有無插入妳的下體裡面？）有
    。（問：妳有無撥開被告的下體？）我有想要推開他，但是
    推不開，我是用手要推開他，但推不開，之後被告還是繼續
    插。」等語（見原審卷第52至53頁），足見甲女確有以手推
    開及喊叫，表達其不欲與被告發生性關係之意願，要臻明確
    。況且，被告於警詢時亦坦承：「（問：甲女供述於上開案
    發時、地，有當場拒絕及反抗，為何你仍執意對其施以強制
    性交？）因為甲女的父親及綽號『阿珠』的女子都沒有反對
    。我沒有戴保險套，我有射精，採體內射精，我在性侵前就
    知道甲女懷有身孕。」等語（見警卷第2頁），亦不否認告
    訴人甲女於被告強行對其為性行為時，確有當場拒絕及反抗
    之意思，惟被告仍執意為之，且未戴保險套，並射精在甲女
    體內，足見其有施用強暴手段對甲女強制性交無訛。
  2.被告雖辯稱係經由甲女父親Ａ男之同意，伊才與甲女發生性
    關係云云。惟被告於警詢係供稱：是一位綽號「阿珠」的女
    生叫伊與甲女發生性行為的云云（見警卷第1頁背面），並
    未提及事前有經Ａ男同意之事實；於偵訊時先供稱：當天伊
    有跟他父親說，他也算有同意，伊是（事）後跟他講，他也
    沒有反對云云；後又隨即改稱：「（問：你在強姦她之前就
    有問她爸爸嗎？）有。在當天上午9點到10點，我問他說我
    跟你女兒發生關係可以嗎，他說沒關係」云云（見98他5515
    卷第15頁），於本院復供稱：「她（甲女）爸爸對我說叫我
    帶他女兒上3樓，還有說哪一間沒有人，叫我帶他女兒處理
    一下再下來。（你當時是否認為Ａ男這樣說就是要你跟他女
    兒發生性關係？）對。」（見本院卷第29頁背面）、「他爸
    爸的意思好像叫我跟他女兒上去一起，看是否能發生性關係
    ，把他女兒肚子裡的小孩拿掉。」（見本院卷第90頁）。其
    就係綽號「阿珠」之人或Ａ男同意其與甲女發生性關係，暨
    如係Ａ男同意，則其同意之時間點及情節如何，前後供述明
    顯不一，是否可採，已非無疑。
  3.況證人即甲女之父Ａ男於原審已具結證稱：「當天在還沒烤
    肉之前，被告拿錢給我說要去買烤肉的東西，伊還沒回到工
    廠，就醉在外面了。（問：你有無叫你女兒把肚子裡的小孩
    拿掉？）我沒有權利管我女兒的事情，我也沒有叫她把小孩
    拿掉。（問：有無告訴你女兒不要跟當時的男友來往？）我
    很少見到我女兒，我沒有告訴過她。（問：你有無叫被告與
    你女兒交往？）沒有。（問：為何被告會跟你們一起去？）
    因為我沒有機車，而且要去的地方很遠，被告有機車，我就
    請他載我們一起過去。我平常就喜歡喝酒。我沒有拜託被告
    幫我解決女兒交男朋友的事情。（問：為何被告一直說是你
    同意？）被害人是我親生女兒，我不會這樣講，我不會做這
    樣的事情。」等語（見原審卷第54至56頁）甚詳，亦否認有
    同意被告對其女兒即甲女為性行為。而被告在當時係有配偶
    之人，有其個人戶籍資料查詢結果1份在卷（見98他5515卷
    第9頁）可稽，案發當日被告甫到Ａ男工作地點工作僅2、3
    日，此經被告、Ａ男及證人黃清華均供述明確（見98偵2785
    9卷第28頁、原審卷第55頁背面、本院卷第96頁），則Ａ男
    與被告於案發當時僅有2、3日之同事情誼，要難認為熟識，
    Ａ男又有何可能同意被告與其女兒交往或託付終身，並事先
    同意被告對其女兒為性行為或性侵害？被告及辯護人所稱，
    被告是經Ａ男同意始與甲女發生性關係云云，顯違反常情與
    經驗法則而不足採。再者，Ａ男與甲女各有其法律上之獨立
    人格，即便Ａ男係甲女之父，其亦無代甲女同意被告對甲女
    為性侵害或性行為之權利，此亦據Ａ男於原審供明在卷，益
    見被告及其辯護人此部分主張，實無可採。
  4.另證人即被告所稱綽號「阿珠」之謝○珠於偵訊時業已具結
    證稱：伊不認識鄧榮漢，98年11月1日上午10時許，伊跟盧
    ○妹、王朱○蘭都在太平市（臺中市太平區○○○路128巷1
    2弄1號那邊綁金紙，伊沒有叫甲女把孩子拿掉，伊沒有叫鄧
    榮漢跟甲女發生性行為，根本沒有鄧榮漢於警詢所述的那些
    事（按：鄧榮漢於警詢供述：「甲女很聽謝○珠的話，於98
    年11月1日上午，係經謝○珠遊說將甲女帶上樓發生性行為
    ，謝○珠並對伊說後續的事她會處理」、「98年11月1日上
    午，謝○珠因意圖製造機會讓伊與甲女發生性行為，所以謝
    ○珠以購買烤肉用具為由，叫綽號『阿華』之男子將Ａ男帶
    離現場出去購買烤肉用具」）等語（見98偵27859卷第27、2
    8頁），已明白證述被告所辯之不實。另證人即綽號「阿華
    」之黃○華於本院亦具結證稱：被告是第1天到工廠上班，
    伊才認識他，伊與Ａ男、謝○珠則認識十幾年了，Ａ男也是
    被告到工廠上班後2人才認識，沒有幾天，伊於警詢所證述
    之「當天上午約6至7時許，我還在睡覺，聽到有人敲我2樓
    房間的門，我開門查看時，鄧榮漢就叫我騎機車載Ａ男去買
    烤肉的東西，當天約上午7時許與Ａ男外出購物，約上午9時
    許返回宿舍，回來後我就與Ａ男在宿舍1樓準備烤肉的東西
    ；我曾聽Ａ男說過甲女懷孕了，但我都沒有介入說要幫Ａ男
    處理他女兒甲女的事情；（被告供稱：98年11月1日上午，
    經「阿珠」之女子遊說將甲女帶上3樓發生性行為時，隨即
    叫你以購買烤肉用具為由將Ａ男帶離現場？是否屬實？）都
    絕無此事，是被告叫我帶Ａ男去買烤肉用品的，其他的根本
    是被告亂說的」等內容是實在的，可以作為今日證述之一部
    分（見本院卷第96頁背面、警卷第14至15頁）。足見黃○華
    之所以與Ａ男外出購物，係因被告之提議，並非謝○珠要其
    與Ａ男外出購物，被告於原審亦坦承其有拿錢給Ａ男要其外
    出購買烤肉用品之舉，證人Ａ男於原審亦證實此事（見原審
    卷第54頁正背面）。被告辯稱係謝○珠叫綽號「阿華」之黃
    ○華將Ａ男帶離現場，順利進行伊對甲女性交之犯行，以呼
    應係謝○珠、甲男提議或同意伊與甲女發生性關係之辯詞，
    明顯與事實不符，證人謝○珠、黃○華亦均證述那些都是被
    告亂說的等情詞歷歷，故被告上開辯解實難採信。況謝金珠
    與甲女非親非故，被告又何以會聽信謝○珠之詞，即強行對
    甲女為性侵害？此顯係違反常理，被告自不能以此為由據以
    卸責。被告於本院之辯護人以Ａ男及謝○珠均係利害關係人
    ，為推諉刑責起見，而為上開不實之陳述一節（見本院卷第
    76至77頁），亦僅其臆測之詞，為本院所不採。
  5.至被告另辯稱：「當天甲女沒有喊救命，也沒有反抗，不然
    她不會與我一起下樓烤肉及買東西」云云（見原審卷第36頁
    ），其辯護人於本院亦提出相同辯護意旨（見本院卷第76頁
    ）。惟證人甲女於原審證稱：「因為我跟被告下樓之後，我
    爸爸不在那裡，被告就說要去買東西，我就跟他一起去，到
    商店的時候，我跟他說我要打電話一下，他就去買東西，我
    就去打電話給我男友（按甲女已於99年7月間與其男友結婚
    ），再通知我媽媽，打完電話後，我就躲起來了」等語（見
    原審卷第53頁背面）。審之告訴人甲女患有輕度智障（經行
    政院衛生署草屯療養院鑑定結果為：中度智能不足上緣至輕
    度智能不足下緣）之心智缺陷之人，自未能與一般正常智力
    之被害人等同視之，且證人Ａ男亦證稱，當時伊已酒醉不省
    人事等語，則甲女在被告對其強制性交後，因找不到其父，
    又在該工廠內人生地不熟之情形下，遂與被告一同下樓並外
    出購物，自不足為被告未對甲女強制性交之有利認定。況且
    ，甲女於與被告外出購物時，即乘機打電話通知其當時之男
    友及母親，之後並躲起來不讓被告找到，亦堪認甲女當時確
    實未同意與被告發生性行為，要無疑義。
  6.又「告訴人、證人之陳述有部分前後不符，或相互間有所歧
    異時，究竟何者為可採，法院仍得本其自由心證予以斟酌，
    非謂一有不符或矛盾，即應認其全部均為不可採信；尤其關
    於行為動機、手段及結果等之細節方面，告訴人之指陳，難
    免故予誇大，證人之證言，有時亦予渲染之可能；然其基本
    事實之陳述，若果與真實性無礙時，則仍非不得予以採信。
    」最高法院95年度臺上字第3132號判決意旨參照。甲女於偵
    訊時雖證述：「..我有叫阿姨，很大聲，也有反抗，很用力
    反抗，..」（見98他5515卷第6頁），於原審復證述：「我
    把他的手撥開。（有無喊叫？）有喊，但是太小聲」（見原
    審卷第52頁背面），前後證述雖略有出入。然就其案發當日
    確實無意與被告發生性行為，有反抗、也有喊叫等情，則始
    終供述一致，自難以其就反抗之力道、喊叫聲音之大小，前
    後證述略有程度上之差異，即全盤推翻其所為遭被告強制性
    交之指述有何不足採之處。被告辯護人於本院所提此部分辯
    護意旨（見本院卷第76頁），亦要難執為有利於被告之認定
    。
  7.被告之辯護人於本院雖聲請傳訊證人Ａ男，欲證明案發前Ａ
    男有無請被告與甲女交往或請其勸喻甲女離開彼時之男友？
    98年11月1日當日Ａ男有無請被告帶甲女上樓，該日之情形
    為何？並提出譯文內容及光碟各1份為據（見本院卷第38、
    68、70、71頁）。然Ａ男於原審業已具結證述：伊並沒有叫
    甲女把小孩拿掉，也沒有告訴甲女不要與其男友來往，也沒
    有叫被告與甲女來往，也沒有拜託被告幫忙解決甲女之事等
    語，並表示伊根本沒有同意被告與甲女發生性關係，伊不可
    能做這樣的事等詞（見原審卷第54頁背面、55頁）明確。則
    被告之辯護人所欲聲請調查之事證，已經Ａ男於原審作證詳
    盡，自無再重複傳訊之必要。至卷附譯文及光碟各1份，依
    被告辯護人所提出該錄音譯文之時間為99年11月份，對話者
    有被告、其母親及Ａ男，惟稽之該份譯文內容，只見被告母
    親開門見山稱「我來找你好幾天，你答應我的事情都沒有做
    到，你說要給我圓滿解決，..我說（Ａ男之姓名）先生你也
    幫幫忙，你有在法院說要和解而你女兒不要和解，你也沒辦
    法我也了解，我這個兒子要給人家關。」其後對話內容，被
    告母親一再表示其兒子（被告）要被人家關，且屢次以當時
    Ａ男有與謝○珠均表示要被告帶甲女上樓之情詞，質問Ａ男
    ，雖見Ａ男表示「對！有叫他帶去樓上」或「難道不能挽回
    」，然其回答內容均屬簡短，且經由被告及其母親輪番不斷
    質問其與謝○珠同意被告帶甲女上樓之事，末甚至被告母親
    出言「你講，你對不起，跟我阿漢（即被告）講」後，Ａ男
    亦緊接口說「阿漢對不起」。綜觀該次之談話過程，顯然由
    被告母親主導談話方向，被告再從旁附和，Ａ男則僅回答寥
    寥數語，且均於被告母親、被告之強烈語氣後予以回答，明
    顯看出雙方地位之不對等。況且，Ａ男於原審審理期間，經
    原審法院簡易庭調解之結果，其與被告業已達成協議，僅因
    甲女為未成年人，需父母共同代理，後因甲女母親不願出面
    ，以致未能調解成功，已經被告於原審供述明確（見原審卷
    第37、58頁背面），另有調解結果報告書2份在卷（見原審
    卷第14、23頁）可參。可見Ａ男於整個調解過程中，對於被
    告即將面臨之牢獄之災及被告母親愛子情切之心理，均了然
    於胸，並已對被告釋放其個人之善意，然其仍於原審99年9
    月30日審理期間，具結證述確實無被告所述之其與謝金珠要
    被告帶甲女上樓甚至同意其等發生性關係之上開情事。再者
    ，縱使Ａ男同意此情，亦無法逕予否定甲女有為性行為之性
    自主權，更是無容懷疑。足見其辯護人於本院所提該份記載
    99年11月時間之錄音譯文及光碟，亦無從為有利於被告之認
    定。另以甲女名義於100年6月1日提出之刑事呈報狀（原本
    存放本院卷第73頁彌封袋內），其上雖載「因呈報人不及反
    應未明確表示反對之意，致發生本件憾事」一語，甲女於本
    院亦證述伊知道該份刑事陳報狀之內容，有看過，並坦承是
    伊提出於本院（見本院卷第92、93頁背面）。惟於本院審理
    時，經審判長質以其曾經工作之性質、上述刑事呈報狀是以
    掛號或直接到法院遞狀、刑事呈報狀之內容為何等情，其或
    未回答，或約隔30秒之後無法回答，或手一直抓頭髮，約隔
    20秒後未為回答（見本院卷第92頁正背面），其後雖又表示
    刑事呈報狀內容為性侵害，經審判長再質以「什麼性侵害？
    」則又未回答，審判長續請其朗讀刑事呈報狀之內容，除對
    於若干文字外，餘尚可朗讀大部分內容，惟請其證述方才所
    念的那一段內容為何意時，其又未回答（見本院卷第93頁背
    面），針對刑事呈報狀上載「因呈報人不及反應未明確表示
    反對之意，致發生本件憾事」之內容，亦表示：「（妳是否
    不瞭解意思，所以才沒有辦法回答？）是。」（見本院卷第
    94頁），被告之辯護人於本院亦表示該份刑事呈報狀為伊提
    出給甲女及其配偶（見本院卷第94頁背面、95頁），顯見該
    份呈報狀係由被告之辯護人代為打字撰稿後，再由甲女簽名
    ，然依甲女於本院當庭所為行止觀察，其顯然無法意識該刑
    事呈報狀載之真意。故上開刑事呈報狀載上開字句，亦無從
    為甲女係同意（明示或默示）與被告發生性關係之認定，以
    上均併此陳明。
  (三)被告之辯護人另以被告並不知甲女係一輕度智能障礙之心智
    缺陷之人士，被告亦辯稱伊並不會覺得Ａ女有點怪云云。而
    按「刑法第222條第1項規定『犯前條之罪而有下列情形之一
    者，處七年以上有期徒刑..』，考本條立法意旨，固係以其
    所列各款狀況，較普通強制性交罪惡性更為重大，乃仿加重
    竊盜、加重強盜、加重搶奪罪之例而為增訂，然其第3款『
    對精神、身體障礙或其他心智缺陷之人』之加重條件，既將
    被害人之精神、身體及心智狀態列為犯罪成立之客觀構成要
    件，此參酌本院62年7月24日、62年度第1次刑事庭會議決議
    三：『刑法第221條第2項之準強姦罪，不以行為人明知被害
    人未滿14 歲為必要，其有姦淫未滿14歲女子之不確定故意
    者，亦應成立本罪。』之同一趣旨，行為人對其犯罪客體之
    精神、身體及心智狀態，主觀上自應有所認識或預見，始與
    刑法第12條規定以處罰故意犯為原則之法理一致，是以行為
    人固非必須明知被害人為精神、身體或心智缺陷之人，至少
    亦應具對該等之人為強制性交之不確定故意，始與該罪之構
    成要件相當。」最高法院95年度台上字第6667號判決可資參
    照。經查：
  1.告訴人甲女係一名心智缺陷之輕度智能障礙人士，有彌封袋
    內之身心障礙手冊影本附卷（附於98他5515卷第19頁證物袋
    內）可稽。而依性侵害個案扶助記錄所載「3.評估與處遇：
    (1)案主為身心障礙者（輕度智障），社工與案主會談時觀察
    ，案主情緒起伏不大，言語表達較為緩慢，但尚能表達其想
    法。」有該記錄表存卷（98他5515卷第19頁證物袋內）可參
    。本院復依被告辯護人聲請，將甲女送請行政院衛生署草屯
    療養院鑑定其精神狀態，該院經由對甲女之身體檢查、精神
    狀態及心理評估，根據晤談及測驗評估結果，精神科診斷其
    為輕度智能不足（中度智能不足上緣至輕度智能不足下緣）
    ，綜合甲女之過去生活史、心理測驗結果及精神狀態檢查，
    甲女因內在資源的侷限，對於較為簡單的情境尚可判斷，但
    較為複雜的情境在判斷上有相當程度的困難，推估甲女應屬
    精神、身體障礙或其他心智缺陷之人，有該院性侵害被害者
    鑑定報告書1份在卷（見本院卷第57至58頁）可佐。證人Ａ
    男於原審亦證稱：「（問：你女兒平常談吐會不會讓人覺得
    她有遲緩的問題？）會，她有語言障礙，外人會覺得很奇怪
    。（問：你女兒何時開始有語言障礙？）她唸幼稚園開始講
    話就沒有辦法跟一般人一樣。」等語（見原審卷第55頁背面
    、56頁）。足見甲女係一名輕度智能不足（中度智能不足上
    緣至輕度智能不足下緣）之心智缺陷之人，要無疑義。
  2.案發前被告與Ａ男一同至甲女阿姨家找甲女，被告與Ａ男均
    有與甲女說話，已經甲女於原審證述在卷（見原審卷第56頁
    ），被告亦自承：案發當天是與甲女第2次見面，與甲女第1
    次見面是在案發前1天等語（見原審卷第36頁背面）。足見
    被告在對甲女性侵害之前，已與告訴人見面及談話2次（即
    案發前1天及當天），對於甲女異於常人之行止當可得而知
    。雖甲女於原審證稱：「（問：被告是否知道妳領有殘障手
    冊？）我不知道，我沒有告訴他。」等語（見原審卷第56頁
    ）；證人Ａ男於原審亦證稱：「（問：你平常與被告聊天時
    ，有沒有提到你女兒領有殘障手冊的事情？）當時被告到我
    們工廠上班才3天，我們沒有談到這個。」（見原審卷第55
    頁背面）。依甲女與Ａ男所證，渠等均未明確告知甲女係一
    心智缺陷之人，而無法認定被告明知甲女上開心智缺陷之狀
    態，惟依被告與甲女之談話、觀察亦可知，甲女可能係患有
    輕度智能不足（中度智能不足上緣至輕度智能不足下緣）之
    人，且經原審當庭觀察甲女之精神及應答情形，亦認甲女之
    語言表達上有問題，對於審判長的詢問僅以面帶微笑，無法
    迅速說出答案，表達上有明顯的障礙（見原審卷第51頁），
    於本院對於審判長質以若干問題時，時而無法回答，時而以
    手抓頭髮隔20、30秒後仍無法回答。足見被告即便非明知甲
    女係輕度智能不足（中度智能不足上緣至輕度智能不足下緣
    ）之人，惟依上開客觀情狀觀之，其應可預見甲女係一名心
    智缺陷之人，猶仍對心智缺陷之甲女為上開性侵害之犯行。
    被告及辯護人此部分所辯，亦難採信。
  (四)綜上所述，被告上開否認犯罪所持之辯解，均屬事後卸責之
    詞，要難採信。本案事證業臻明確，被告有對甲女為加重強
    制性交之犯行，洵堪認定。
三、核被告所為，係犯刑法第222條第1項第3款之對心智缺陷之
    女子犯強制性交罪。至其對甲女強制性交前所為親吻其脖子
    、撫摸其陰道、親吻其陰道等強制猥褻行為，乃其強制性交
    前之階段行為，不另構成強制猥褻罪，起訴書雖未載被告有
    撫摸及親吻甲女陰道等行為，此部分應予補充即足。又被告
    供述前曾因車禍開刀過，並提出診斷證明書1份及國民中學
    學生學籍紀錄表2份（見本院卷第11、12、33頁）為證，其
    辯護人並聲請鑑定被告案發時之精神狀態，經本院囑託行政
    院衛生署草屯療養院進行鑑定：「對鄧員施以身體及神經學
    檢查、腦電波檢查均無明顯重大異常發現，心理測驗部分推
    斷其智力功能屬輕度智能不足程度，惟作答態度趨向防衛，
    否認正常的情感，測驗結果可能有些失真或帶有偽裝，且受
    測態度隨意而不積極，可能無法真實反應鄧員整體能力，精
    神狀態檢查部分，未見明顯思考方面異常，在犯行部分則態
    度防衛，言談迂迴，於鑑定期間態度防衛不甚配合，言談反
    覆，似有避重就輕傾向，缺乏對於被害人同理，忽略自身責
    任。」「綜合以上結論為：於鑑定期間未觀察到鄧員有明顯
    精神症狀，而鄧員過去雖曾接受腦部手術，但鄧員對於基本
    背景資料陳述有限，甚至連個人認同相關之議題，如結婚與
    否，兄長親子關係等，皆以迂迴認同方式回應，和一般腦傷
    病患之呈現大不相同。且鄧員對於犯行前後經過大致上可描
    述，其注意力和記憶力仍有一定水準。推估鄧員應有刻意掩
    飾自身能力，惡化症狀表現，意圖強化自身精神狀態有障礙
    之印象，有詐病之可能。未有明確跡象顯示於犯行當時鄧員
    對於外界事務之知覺理會與判斷作用，以及自由決定意思之
    能力，較普通人之平均程度顯然減退。鑑定認為鄧員犯行當
    時未因精神障礙或其他心智缺陷，至其辨識行為違法或依其
    辨識而行為之能力顯著降低。」等節，亦有同院精神鑑定報
    告1份在卷（見本院卷第53至54頁）可參。而依案發前被告
    尚得囑咐黃清華邀同Ａ男外出購買烤肉物品，案發時並以要
    甲女上3樓談事情為由，要求甲女上樓，隨即對其性侵害，
    性侵害完畢，復下樓繼續烤肉，並有外出之行為舉止，其於
    歷次警偵訊及審理期間之應訊（詢）態度、對整起犯案過程
    並能知所辯解，雖回答稍有緩慢，然實未見有何明顯異於常
    人之處，要難認其辨識能力或行為能力有較普通人顯著降低
    甚至欠缺之情事，故被告辯護人請求依刑法第19條規定減輕
    其刑，亦乏依據。又刑法第59條之酌量減輕，必於犯罪之情
    狀確可憫恕者，始有其適用，亦即必須犯罪另有特殊之原因
    與環境等等，在客觀上足以引起一般同情，認為即予宣告法
    定低度刑期尤嫌過重者，始有其適用，「至於被告無前科，
    素行端正，子女眾多等情狀，僅可為法定刑內從輕科刑之標
    準，不得據為酌量減輕之理由」最高法院28年上字第1064號
    、44年台上字第413號、45年台上字第1165號、51年台上字
    第899號等判例意旨可資參照。查被告依鑑定之結果，雖推
    估其智力功能屬輕度智能不足程度，惟其接受鑑定時，作答
    態度趨向防衛，否認正常的情感，測驗結果可能有些失真或
    帶有偽裝，已經鑑定報告記載在卷（見本院卷第53、54頁）
    ，且整體鑑定結果，被告犯案當時並未因精神障礙或其他心
    智缺陷，致其辨識行為違法或依其辨識而行為之能力顯著減
    低，已如前述；而被告對較年輕其13歲餘、且已有孕在身之
    甲女強加性侵害，已難認其犯罪情節有何情堪憫恕之處，縱
    使其事後取得告訴人諒解，給予民事上金錢賠償，亦無法完
    全彌補告訴人所曾遭受之傷害，故本院審以上情，認本案尚
    無刑法第59條規定之適用，被告辯護人請求依上開規定酌量
    減輕其刑（見本院卷第77、78頁），同亦為本院所不採。
四、原審認被告犯加重強制性交罪證明確，予以論罪科刑，固非
    無見，惟被告於本院審理期間，業已與告訴人達成和解，有
    和解書影本1份在卷（見本院卷第73頁彌封袋內）可稽，原
    審未及審酌被告犯罪後之和解事宜，而有未洽。被告上訴意
    旨否認犯罪雖無可取，惟原審判決既有如上可議之處，自應
    由本院將原判決撤銷改判。爰審酌被告於案發時係一年滿32
    歲之成年人，已婚（嗣於本案審理期間離婚），竟無視於甲
    女業已懷孕，並已反抗，明確表示不願意與其發生性關係之
    情形下，猶仍對其性侵害得逞，惡性非輕；考以其係國中畢
    業、職業送貨員、家庭經濟狀況勉持（見警卷第1頁受詢問
    人欄表可明）等智識程度、社經地位；及其犯罪動機、手段
    、方法、所生危害，事後已賠償告訴人新臺幣20萬元，有和
    解書1份在卷（見本院卷第73頁彌封袋內）可參，告訴人於
    本院並表示願意原諒被告（見本院卷第95頁），及其犯後態
    度等一切情狀，量處如主文第2項所示之刑。
據上論斷，應依刑事訴訟法第369條第1項前段、第364條、第299
條第1項前段，刑法第222條第1項第3款，判決如主文。
本案經檢察官朱介斌到庭執行職務。
中    華    民    國  100    年      7    月     6    日
            刑事第九庭  審判長法  官  江  德  千
                              法  官  莊  深  淵
                              法  官  賴  妙  雲
以上正本證明與原本無異。
如不服本判決應於收受送達後十日內向本院提出上訴書狀，其未
敘述上訴之理由者，並得於提起上訴後十日內向本院補提理由書
（均須按他造當事人之人數附繕本）「切勿逕送上級法院」。

                              書記官  陳  宜  屏

中    華    民    國  100    年      7    月     6    日

【附錄論罪科刑法條】
中華民國刑法第222條第1項第3款
犯前條之罪而有下列情形之一者，處7年以上有期徒刑：
三、對精神、身體障礙或其他心智缺陷之人犯之者。